【裁判字號】    94,訴,3584
【裁判日期】    950116
【裁判案由】    確認派下權不存在等
【裁判全文】
臺灣臺北地方法院民事判決              94年度訴字第3584號
原      告  乙○○
原      告  癸○○
                        樓
原      告  戊○○
原      告  寅○○
前列四人共同
訴訟代理人  朱增祥律師
被      告  甲○○
被      告  壬○○
被      告  丁○○
被      告  子○○
                        號
被      告  己○○
被      告  庚○○
被      告  丑○○
被      告  丙○○
                        5樓
被      告  辛○○
前列九人共同
訴訟代理人  林明輝律師
上列當事人間確認派下權不存在等事件，本院於民國九十五年一
月二日言詞辯論終結，判決如下：
    主  文
原告之訴及假執行之聲請均駁回。
訴訟費用由原告負擔。
    事實及理由
一、原告主張其與被告均為祭祀公業劉德安下大房睿士房、二房
    高士房、三房竹士房之派下員。本件肇因於劉德安公所傳上
    述三房外，另有第四子垂士（有柳）公再傳三代無育後而絕
    嗣，而依祭祀公業劉德安管理章程第5條第4款定有：「本公
    業之派下員，因無生育或收養子女，而致自絕戶時，如對該
    房份有本宗參等親外之近親五人以上之協議書，提經本公業
    派下大會決議通過立嗣繼承，並辦劉姓之戶籍登記，自願為
    該房份傳宗接代者得享有本公業之派下權。」，大、二、三
    房中原派下員劉清山（即被告辛○○之父）、甲○○、丑○○、丙○○、劉元清（即被告壬○○之父）、子○○、劉全
    福、丁○○、己○○等九人於民國62年間簽立「立嗣繼承劉
    德安公第四支派一垂士（有柳）公為後嗣者協議書」（下簡
    稱立嗣協議書）1份，其內容略謂：「…於民國61年4月29
    日我德安公業管理委員會召開第一屆第三次派下大會時，眾
    決分配公業資金，清山宗親秉承公同意願在第四支派應得
    分配公金取其百分之五十五，餘百分之四十五留待由德安公
    第一、二、三支派後裔族人凡自願立嗣過繼於四房（即有柳
    公）為後嗣者平享分受，…」，並私自約定：「…（一）劉
    清山宗親應享有下列權利：1.不論於任何情況下，凡我德安
    公業分配公金時，給付第四支派者均得其百分之五十五比例
    分之。2.不論發生任何我派下選舉，仍為第四支派內之當然
    管理委員及代表權、優先發言權。3.不論在任何情況下均係
    第四支派唯一對德安公業公金保管代表人，充分享有此項權
    利。(二)甲○○、丑○○、丙○○、劉元清、子○○、庚○○、丁○○、己○○等不論在任何情況下，凡我德安公業分
    配公金時給付第四支派者均應得其百分之四十五比例攤享之
    。…」。嗣在90年7月28日分配祭祀公業劉同記（為劉德安
    公之父）之公金新台幣（下同）40,000,000元時，被告等九
    人即依上開「立嗣協議書」為據，要求秉霢房（即劉德安公
    ）所受分配之10,000,000元按四房分配，由被告等九人共同
    分配垂士支派所得之2,500,000元，其中辛○○領取1,375,
    000元，其餘甲○○等八人各領取140,625元。惟查被告分配
    原已絕嗣之垂士（有柳）公支派公金，其所依據之「立嗣協
    議書」從未依「祭祀公業劉德安管理章程」第5條第4款規定
    提經本公業派下大會決議通過立嗣繼承，故該立嗣協議書對
    祭祀公業劉德安之全體派下員，應不生法律效力。況依85年
    1月28日派下員大會修正通過之另一「祭祀公業劉毅齋劉肇
    蓮劉同記管理規約」第6條第4款亦規定：「本公業之派下員
    ，因無生育與收養子女，而致絕戶時，如對該房份有意（必
    需）接嗣傳代者，需經該房直接利害關係人（被傳嗣人之親
    兄弟輩），全體房親開會決議通過，並立嗣繼承，暨辦理劉
    姓戶籍登記，送經聯席會議暨派下員大會審議通過者，可享
    有本公業派下權。」，而被告等所持「立嗣協議書」亦從未
    送經該祭祀公業之派下員大會審議通過，則該立嗣協議書對
    祭祀公業劉毅齋劉肇蓮劉同記更屬無效，亦即被告對祭祀公
    業劉毅齋劉肇蓮劉同記之秉霢（德安）房下及祭祀公業劉德
    安下之垂士支派（有柳公）並不存在派下權。又被告對祭祀
    公業劉毅齋劉肇蓮劉同記之秉霢房下垂士支派派下權既不存
    在，則渠等於90年7月28日領取該祭祀公業分配之公金，依
    民法第179條不當得利之規定，應返還其利益；且被告原即
    為祭祀公業劉毅齋劉肇蓮劉同記下秉霢房下及祭祀公業劉德
    安下大、二、三房之派下員，對該兩祭祀公業之規程、規約
    內容及「立嗣協議書」之無效均屬知情，竟於90年間請求並
    受領分配公金，依民法第182條第2項規定，即應將受領時所
    得之利益附加利息一併償還等語。爰聲明：(一)確認被告對祭
    祀公業劉毅齋、祭祀公業劉肇蓮、祭祀公業劉同記之秉霢（
    劉德安）房下垂士支派及祭祀公業劉德安垂士支派之派下權
    均不存在。(二)被告甲○○、壬○○、丁○○、子○○、己○○、庚○○、丑○○、丙○○各應給付140,625元及自90年7
    月28日起至實際給付日止，按年息5%計算之利息予祭祀公業
    劉德安之全體派下員公同共有。(三)被告辛○○應給付1,375,
    000元及自90年7月28日起算至實際給付日止按年息5%計算之
    利息予祭祀公業劉德安之全體派下員公同共有。(四)第二、三
    項聲明，原告願提供擔保，請准宣告假執行。
二、被告辯稱：依原告所提之「祭祀公業劉德安管理章程」第5
    條第4款及「祭祀公業劉毅齋、劉肇蓮、劉同記管理規約」
    第6條第4項，均係規定立嗣案只要經派下員大會審議通過即
    生效力。今被告除確已經劉毅齋、劉肇蓮、劉同記派下員聯
    合大會決議通過為德安公第四房 (垂士房)之合法傳嗣人，
    另被告辛○○之父劉清山之垂士房合法傳嗣人地位，亦經祭
    祀公業劉德安派下員大會之議決通過，而祭祀公業劉德安第
    二屆第二次派下員大會手冊，亦可證明被告除辛○○外之八
    人之立嗣案，亦已經祭祀公業劉德安派下員大會之議決通過
    ，故被告之立嗣案不論於祭祀公業劉德安或祭祀公業劉毅齋
    、劉肇蓮、劉同記均已經派下員大會之議決通過，原告之主
    張實無理由等語。並聲明：原告之訴駁回，如受不利之判決
    ，願供擔保請准宣告免予假執行。
三、按「祭祀公業劉德安管理章程」第5條第4款規定：「本公業
    之派下員，因無生育或收養子女，而致自絕戶時，如對該房
    份有本宗參等親外之近親五人以上之協議書，提經本公業派
    下大會決議通過立嗣繼承，並辦劉姓之戶籍登記，且自願為
    該房份傳宗接代者得享有本公業之派下權。」，又「祭祀公
    業劉毅齋、劉肇蓮、劉同記管理規約」第6條第4項亦規定：
    「本公業之派下員，因無生育或收養子女，而致絕戶時，如
    對該房份有意（必需）接嗣傳代者，需經該房直接利害關係
    人（被傳嗣人之親兄弟輩），全體房親開會決議通過，並立
    嗣繼承，暨辦理劉姓戶籍登記，送經聯席會議暨派下大會決
    議通過者，可享有本公業派下權。」等語，有原告提出之「
    祭祀公業劉德安管理章程」及「祭祀公業劉毅齋、劉肇蓮、
    劉同記管理規約」在卷可稽，是立嗣案只需經派下員大會審
    議通過即生效力，並無需送主管官署報准始生效力。經查，
（一）被告辛○○之父劉清山於45年間即因祭祀公業劉德安派下
      第四房垂士支派絕嗣而由派下各房同意繼承四房派下權益
      及祭祀義務，此有被告提出之45年7月簽立之同意書在卷
      可稽，參諸被告提出之祭祀公業劉德安第二屆第一次派下
      員大會紀錄，記載之選舉結果中被告之父即列名於四房，
      及祭祀公業劉德安管理委員會出版之坪山劉氏家譜德安公
      派譜中，將被告辛○○及其父親劉清山均列名於垂士支派
      下，可知被告辛○○之父劉清山業經派下員會議通過繼承
      垂士房，是被告辛○○抗辯其對祭祀公業劉德安垂士支派
      派下權存在等語，堪可採信。又祭祀公業劉德安管理委員
      會第二屆第二次委員會議共同決定事項第四點「對於被告
      甲○○、壬○○、丁○○、子○○、己○○、庚○○、丑
      ○○、丙○○提出之立嗣繼承德安公第四支派有柳公為後
      嗣者之聲請書及附件均認可，並定於5月1日上午11時在興
      隆路祠堂祭祖告靈，辦理各項協議、宣誓手續」，此有被
      告提出之祭祀公業劉德安管理委員會第二屆第二次委員會
      議紀錄影本在卷可稽，參諸被告提出之祭祀公業劉毅齋、
      肇蓮、同記第三屆第二次派下員聯合大會討論提案第四項
      ：「案由：請大會通過派下員辛○○、丑○○、庚○○、
      己○○、劉元清（即壬○○之父）、甲○○、丙○○、子
      ○○、丁○○等，為德安公第四房（垂士）之合法傳嗣子
      孫。說明：以上等九名派下員皆有正式之德安公第四房（
      垂士）過房協議書證明，且也亦履行該房對各公業管理，
      祭祀等權利與義務多年為不爭之事實，我德安公派下員人
      盡皆知，故吾等應正式列入該房之合法傳嗣人，請大會給
      以鑑核並通過。決議：通過」，足諸被告對於祭祀公業劉
      毅齋、劉肇蓮、劉同記之秉霢（劉德安）房下垂士支派及
      祭祀公業劉德安垂士支派之派下權均存在。
（二）原告雖主張依祭祀公業劉毅齋劉肇蓮劉同記第三屆第二次
      派下員聯合大會紀錄，立傳嗣案應照規約規定要件處理，
      經主管官署報准始有效力，被告繼承垂士支派案，並未取
      得主管官署之報准核可，自不生效力云云。惟觀諸被告提
      出之祭祠公業劉毅齋肇蓮同記第三屆第二次派下員聯合大
      會會議記錄第16頁討論提案第四項案由，即係通過被告為
      德安公第四房 (垂士)之合法傳嗣子孫，並未有須經主管
      機關報准始生效力之限制，至原告所引之決議事項乃其他
      案由之決議內容，與上開討論案由無關，是原告前揭主張
      ，並不可採。
（三）原告復主張依祭祀公業劉毅齋劉肇蓮劉同記管理規約第六
      條第三項第四款規定，除單傳外不得兼跨房雙祧承嗣云云
      ，查被告子○○、己○○、庚○○固自認領有他房公金，
      惟依前揭祭祀公業劉毅齋劉肇蓮劉同記管理規約第六條第
      三項第四款規定「本公業派下員之繼承人，除系單傳者外
      ，餘一律限制本兼跨房雙祧承嗣。至於私權由該小房利害
      關係人 (被申請人之親兄弟業)自行處理。」，是公金之
      分配即為上揭規定中所謂私權之處理，領有二房公金與跨
      房雙祧係屬二事，只須其親兄弟輩同意分配，實與跨房雙
      祧間無涉，原告上開主張，亦不足採。
四、綜上所述，原告據以提起本訴，請求確認被告對祭祀公業劉
    毅齋、祭祀公業劉肇蓮、祭祀公業劉同記之秉霢（劉德安）
    房下垂士支派及祭祀公業劉德安垂士支派之派下權均不存在
    ，並請求被告甲○○、壬○○、丁○○、子○○、己○○、
    庚○○、丑○○、丙○○各給付140,625元及自90年7月28日
    起至實際給付日止，按年息5%計算之利息予祭祀公業劉德安
    之全體派下員公同共有，被告辛○○給付1,375, 000元及自
    90年7月28日起算至實際給付日止按年息5%計算之利息予祭
    祀公業劉德安之全體派下員公同共有，即無理由，應予駁回
    。又原告之訴既經駁回，其假執行之聲請即失其附麗，應併
    予駁回。
五、因本案事證已臻明確，兩造其餘主張陳述及所提之證據，均
    毋庸再予審酌，附此敘明。
六、結論：原告之訴為無理由，依民事訴訟法第78條判決如主文
    。
中    華    民    國    95    年    1    月    16    日
                  民事第六庭    法  官  郭美杏
以上正本係照原本作成
如對本判決上訴，須於判決送達後20日內向本院提出上訴狀
中    華    民    國    95    年    1     月    18    日
                                書記官  潘惠梅


司法院資訊處製作；財團法人民間司法改革基金會備份。
